【裁判字號】    98,訴,287
【裁判日期】    990120
【裁判案由】    返還不動產
【裁判全文】
臺灣花蓮地方法院民事判決               98年度訴字第287號
原      告  丙○○
訴訟代理人  林政雄律師
複代理人    吳明益律師
被      告  丁○○
被      告  乙○○
訴訟代理人  張秉正律師
前列二人共同
訴訟代理人  楊志航律師
上列當事人間返還不動產事件，本院於98年12月29日言詞辯論終
結，判決如下：
    主  文
原告之訴及假執行之聲請均駁回。
訴訟費用由原告負擔。
    事實及理由
一、本件被告丁○○經合法通知無正當理由，未於言詞辯論期日
    到場，核無民事訴訟法第386條所列各款情事，應准原告之
    聲請，由其一造辯論而為判決，合先敘明。
二、原告主張：
（一）原告本為花蓮縣瑞穗鄉○○段49地號土地（下稱系爭49號
      土地）、及同地段70地號土地（下稱系爭70地號土地）及
      座落其上建號5號之建物（門牌整編為：中正路1段221號
      ，下稱系爭建物）之所有權人，平日與被告2人共同居住
      在系爭建物內，因年事已高、身體欠安而需外籍看護工協
      助，故將不動產權狀、身份證件、印章等交由被告2人保
      管。系爭建物為原告之子女全數共同集資建造後，登記所
      有權予原告，惟被告丁○○於民國87年12月30日諉以買賣
      名義，擅自無權代理原告，製作虛偽買賣契約，請領原告
      之印鑑證明，逕謊向花蓮玉里地政事務所以系爭49地號土
      地權狀遺失為由簽立切結書，申請將原土地權狀公告作廢
      並補請新的土地權狀，並於未支付任何價金之情況下，委
      任代書饒瑞以買賣為名義，於88年2月22日完成系爭49
      地號土地所有權移轉與被告丁○○，同時又諉以受贈與系
      爭49地號土地之方式，取得贈與稅免稅證明書。又被告乙○○復以同樣手法，於92年7月31日完成系爭70地號土地
      及其上建物之所有權移轉登記與乙○○。
（二）原告為被告丁○○之父、被告乙○○之祖父，平常共處一
      室，原告日常生活均委託被告2人處理，原告雖將系爭土
      地、建物權狀交由被告2人保管，但從未有處理系爭不動
      產買賣或贈與行為之授權。依最高法院70年台上字第657
      號判例，即使原告將證件或印章交付被告2人，仍無法令
      原告負表見代理人責任。是被告2人就系爭不動產以原告
      名義所為之買賣、贈與及所有權移轉登記等行為，係屬無
      權代理，經原告拒絕後，上開法律行為自不生效力，原告
      自得依法請求被告返還之。又被告等2人雖現為系爭不動
      產之登記名義人，惟被告並非土地法第43條登記絕對效力
      所應保護之善意第三人，故被告不能以其為登記名義人，
      主張應受登記效力之保護而向原告主張權利。
（三）兩造間既無不動產買賣或贈與契約之意思表示合致，則該
      買賣契約或贈與契約均未成立生效，且系爭不動產之移轉
      行行為均非原告丙○○親自所為，而係被告2人無權代理
      及自己代理行為，其債權及物權行為均不生效力於原告本
      人，則被告2人構成侵權行為及不當得利，其登記為系爭
      不動產之所有權人即無法律上原因，原告自得本於民法第
      767條規定請求被告二人返還系爭不動產，並回復登記予
      原告。
（四）對被告抗辯所為之陳述：
   1、系爭源南段49地號土地所有權移轉登記事宜，並非原告本
      人之意思，亦非原告本人委託證人饒瑞辦理，該土地所
      有權移轉行為係被告無權代理行為，應屬無效：
    (一)原告丙○○曾於87年10月22日因不慎跌倒致左大腿骨折送
      往花蓮慈濟醫院急診，而於同年月24日進行全人工髖關節
      置換，並住院至同年11月4日始出院，出院後，尚需定期
      回診復健，且無法正常行走，須借助行器（四角拐）方能
      勉強行動，且日常生活起居亦須他人協助，況以原告當時
      已逾83歲高齡，身體復原速度較一般人緩慢，至88年2 月
      間止，原告尚無法自行外出或搭乘汽車，故被告丁○○供
      稱當時原告身體狀況都很好，不用他人陪同可以單獨外出
      等語，顯與上開事實不合，應屬被告臨訟編撰之詞。再者
      ，原告之電動車係原告之女陳芳美、陳冬妹於89年8月31
      日購買供原告代步之用，足證原告於87年12月至88年2 月
      間並無電動車代步，且原告當時甫進行全人工髖關節置換
      手術，生活起居無法自理，更無可能於上開期間騎乘電動
      車外出前往饒瑞民代書處辦理土地過戶事宜，故被告稱原
      告於95年前雖需以柺杖支持行走，惟原告尚得自行騎乘電
      動車云云，顯與事實不符。
    (二)又證人饒瑞證稱88年1月間是原告本人找她辦理富源段
      212號土地所有權移轉登記，原告並表示是自己坐車來的
      ，並拿拐杖走進來等語，顯與上開原告於該期間曾受傷手
      術，無法正常行動，亦無法自行外出等事實有違，且證人
      饒瑞所經營之代書事務所位於瑞穗鄉○○村○○路○段
      ，距原告當時所居住之瑞穗鄉富民村尚有相當距離，且自
      原告之住所至證人之事務所，尚無法搭乘公車直接抵達，
      其間尚須換乘其他交通工具，以當時原告之身體狀況、原
      告與證人饒瑞素不相識等情狀，原告何以捨近求遠而特
      別前往瑞美村之饒瑞代書事務所委託辦理土地過戶事宜
      ？顯與一般事理常情及經驗法則相悖，足證證人饒瑞上
      開陳述內容，應非實在。
    (三)次按一般常理，父親將名下不動產贈與給子女，均會告知
      該受贈之子女，且需受贈一方提出相關身份證明文件及印
      章等資料，並配合共同辦理贈與契約之簽訂及土地所有權
      移轉登記等事宜，豈有完全不知情之理？若被告丁○○對
      於系爭土地贈與或買賣乙事事先均不知情，則雙方當事人
      就買賣或贈與契約之意思表示未達成一致，系爭買賣或贈
      與契約自無成立生效之可能。且被告丁○○供稱：「（問
      ：你的印章平時是何人保管？）我太太保管，沒有交給別
      人保管。」，與證人饒瑞證稱：「（問：丙○○自己來
      ，為何承買人會有丁○○的章？）丙○○帶來的。」等語
      ，其陳述間矛盾、不合常理之情，顯而易見，足徵被告丁○○所辯其均不知情乙節，當非真實；證人饒瑞所為證
      述亦有迴護被告或為免陷己入罪之嫌，亦不足為採。
    (四)系爭49地號土地申請所有權移轉登記所附之原告丙○○之
      印鑑證明，其申請日期為86年6月26日，核與瑞穗鄉戶政
      事務所98年7月23日瑞鄉戶字第0980001291號函覆所示，
      原告於87年至88年間並未到該所申請印鑑證明乙節相符，
      可證上開印鑑證明是否為原告本人親自申請，尚非無疑；
      且該印鑑證明申請之時間既為86年6月間，則系爭印鑑證
      明縱係原告本人親自申請（假設語），亦無法由此印鑑證
      明之申請行為，逕為推論原告於1年後就系爭土地即有贈
      與或出賣予被告丁○○之意思，是被告主張系爭土地過戶
      所用之印鑑證明既為原告本人所申請而認原告丙○○主觀
      上有過戶系爭土地之意思乙節，當屬率斷。
   2、系爭70地號土地及其上系爭建物之所有權移轉登記事宜，
      並非原告本人之意思，亦非原告本人委託訴外人甲○○辦
      理，該土地及建物之所有權移轉行為係被告無權代理行為
      ，應屬無效：
    (一)系爭建物於79年1月興建之初因不屬都市計劃區，未能申
      請建築執照致完工後無法申請核發使用執照及辦理所有權
      第一次登記，亦無稅籍登記，詎料，被告乙○○為順利取
      得系爭建物之所有權，遂於84年12月間未經原告本人同意
      ，私自持原告之身分證件及印鑑章，委託林明威代書代為
      辦理所有權第一次登記之申請事宜，而實施建築管理前所
      建造之建築物，應檢附建築主管機關或鎮市區公所之證套
      文件或戶籍謄本、門牌編訂證明、繳納房屋稅、水費、電
      費之憑證，及相關身分證明文件，向地政事務所申請建物
      第一次測量暨所有權第一次登記手續，以原告年屆80 歲
      之高齡且不識字，又不諳相關地政法令，如何可能辦理或
      委託林明威代書辦理上開甚為複雜之建物所有權第一次登
      記之申請手續？由此足徵被告乙○○為取得系爭建物所有
      權，早於85年間即謀思辦理系爭建物之合法所有權登記，
      而其日後私自移轉過戶系爭70地號土地及建物亦屬遂行其
      侵奪原告財產之必然行為之一。
    (二)又系爭70地號土地，重測前為富源段275-1地號，原有面
      積為1377平方公尺。詎料，被告乙○○未經原告本人之授
      權或同意，先於92年6月2日以原告代理人之名義向花蓮縣
      玉里地政事務所申請土地複丈，經該所92年6月2日玉地測
      收字第48200號收件辦理測量複丈，後於92年6月27日被告
      乙○○親自前往玉里地政事務所，再以原告代理人之名義
      向該所申請土地分割登記，經玉里地政事務所92年6月27
      日玉地普字第34810號收件而將系爭275-1土地分割為275-
      1及275-5地號兩筆土地，其面積分別為347平方公尺及
      1030平方公尺。若原告本有贈與系爭土地予被告乙○○之
      意思（假設語），原告為何不將系爭富源段275-1地號土
      地全部移轉登記予被告乙○○？何以尚須辦理土地分割？
      又為何將系爭275-1地號土地分割成1030平方公尺及347
      平方公尺等兩筆面積相差甚大之土地？若被告乙○○所稱
      其對於系爭土地移轉過戶乙事並不知情乙節為真（假設語
      ），何以乙○○於92年6月2日即以原告代理人之身分申請
      系爭富源段275-1地號土地之複丈測量，又於系爭土地買
      賣原因發生日（即92年7月4日）前10日親自前往地政事務
      所再次以原告代理人之名義申請辦理土地分割事宜？被告
      既親自辦理系爭土地之複丈及分割事宜，為何對於後續土
      地過戶事宜不甚清楚？此實與常情事理不符。
    (三)證人戊○○即訴外人甲○○之助理證稱：「當初是地政測
      量員蘇慶章把資料送到我這請我辦理，說是阿公要將土地
      過戶給孫子，錢也是蘇慶章收給我的，我都沒有碰到面。
      辦好的資料也是交給蘇慶章。(問：辦理時沒有需要與
      當事人確認之事情嗎?)辦理如果有任何問題都是跟蘇慶章
      聯絡。」、「（問：雙方辦理過戶的資料，是由何人交給
      你？交給你何資料？）都是由蘇慶章交給我，包括義務人
      的印鑑證明，印鑑章、身分證影本、土地所有權狀，以及
      權利人的普通印章及身分資料。」等語，可證其受託辦理
      系爭70地號土地及其上建物之過戶事宜，係由玉里地政事
      務所測量員蘇慶章委託辦理，所有過戶手續所需之資料及
      證件亦均由訴外人蘇慶章交付，代書費及稅費等相關費用
      亦由蘇慶章交付，辦理過程中均未見原告前往辦理。
    (四)原告丙○○與訴外人蘇慶章素未謀面，並不相識，且原告
      長年居住於瑞穗地區，與蘇慶章工作地點之玉里地區間本
      無交集關聯，原告亦無可能認識蘇慶章，更無可能透過蘇
      慶章委託甲○○代書事務所辦理系爭土地及建物之所有權
      過戶事宜。反觀被告乙○○先於92年6月2日以原告代理人
      之名義向花蓮縣玉里地政事務所申請土地複丈、後於92年
      6月27日被告乙○○親自前往玉里地政事務所，再以原告
      代理人之名義向該所申請土地分割登記，可知被告乙○○
      可能因系爭土地之複丈分割事宜而與任職測量員之蘇慶章
      認識，並進而委託其代為尋找代書辦理不動產所有權過戶
      事宜，非如被告乙○○所辯伊與蘇慶章完全不認識云云，
      否則，訴外人蘇慶章豈非完全未與兩造當事人確認移轉所
      有權之意思，而擅自出面委託代書辦理？甚且，蘇慶章如
      何取得雙方當事人之身分證件、印鑑章、土地所有權狀等
      等私人資料？此與常情顯不相合，亦可見被告乙○○辯稱
      不認識蘇慶章云云，顯非真實。
    (五)又本件土地過戶所需費用，土地增值稅24,631元，契稅20
      ,928元，合計45,559元（按此部分尚有代書費用未計入）
      ，被告乙○○卻供稱對過戶增值稅是多少不清楚，他全部
      就是付了18,000元等語，以原告當時已年屆88歲，並無任
      何收入，生活起居均仰賴其子女供應支付，實無可能自行
      負擔上開費用，若原告本有贈與系爭土地予被告乙○○之
      意思（假設語），原告豈有僅向乙○○要求負擔18,000元
      ，反由自己負擔籌措2萬7千餘元之理？此實與常情事理不
      符。足徵系爭土地及建物之移轉登記行為均係被告乙○○
      無權代理之行為，原告拒絕承認，且系爭買賣或贈與契約
      亦因雙方未達意思表示合致而屬無效，被告自應返還系爭
      土地及建物所有權登記予原告。
   3、經查，系爭不動產之所有權移轉登記原因，客觀上既以買
      賣為原因移轉所有權登記予被告二人，則兩造間就系爭不
      動產應有買賣契約關係，被告二人理應依買賣契約分別給
      付買賣價金118,660元及938,700元予原告，方符買賣契約
      之精神，詎料，被告二人均便稱渠等均未參與系爭不動產
      過戶辦理之程序，亦未給付任何價金予原告，系爭兩次不
      動產之移轉程序均為原告本人之意思，且均為原告自行向
      代書洽辦過戶事宜，其二人均不甚知悉辦理詳情等語，及
      證人饒瑞亦證稱系爭源南段49地號土地過戶事宜僅原告
      一人到場洽辦，依此，原告丙○○與被告二人間就系爭不
      動產之買賣契約及移轉登記行為，主觀上顯然並未達成意
      思表示之合致，其買賣契約應屬不成立生效，物權移轉行
      為亦屬無效。
   4、被告二人自承未給付任何價金予原告後，又改稱系爭不動
      產實係原告欲贈與其二人云云，然兩造間並未簽訂任何不
      動產贈與契約，則兩造間如何成立不動產贈與契約關係即
      非無疑。且卷附系爭土地及建物之贈與稅免稅證明書僅係
      依遺產及贈與稅法第5條「二親等以內親屬間財產之買賣
      視為贈與」之規定，且其移轉標的價值未逾新台幣100 萬
      元而申請免課贈與稅，尚難以此贈與稅免稅證明書即謂兩
      造間存有贈與契約關係。
（五）並聲明：
   1、被告丁○○應將花蓮縣瑞穗鄉○○段49地號土地，返還並
      回復所有權登記予原告。
   2、被告乙○○應將花蓮縣瑞穗鄉○○段70地號土地及座落其
      上建號5號之建物，返還並回復所有權予原告。
   3、原告願供擔保，請准宣告假執行。
三、被告2人則答辯如下：
（一）緣原告丙○○係被告丁○○之父、被告乙○○之祖父，除
      丁○○外，丙○○尚有數子女，均早於數十年前散居於台
      北、花蓮市區各地，而原告及被告等3人則共同居住於前
      開系爭建物長達數十餘年，期間由被告2人及被告2人之妻
      （即原告之媳及孫媳）協助照料生活起居，原告雖年事已
      高（民國4年出生），然直至95年間約莫90歲高齡前，身
      體狀況尚稱良好，尤其仍能自行騎乘電動摩托車至瑞穗市
      區或光復一帶，95年間，原告因老邁致身體狀況欠佳，表
      達及精神狀況也不如往日，始無法再如往日可自由行動往
      來於光復、瑞穗間，亦無法自行獨力完成生活日常之行動
      ，故由被告丁○○之大哥為其僱請外籍看護。而原告於88
      年及92年間自行向代書洽辦系爭49地號土地、系爭70地號
      土地及坐落其上之系爭建物所有權移轉登記，惟辦理經過
      程序及手續為何，均係原告自行與承辦代書磋商協議，被
      告2人僅知道原告要贈與系爭不動產予被告，但並不知悉
      辦理經過全情，只是配合提出原告所需文件。
（二）至於原告如何委託證人饒瑞辦理系爭49地號土地案件之
      經過，業經證人饒瑞民到庭證述詳盡，足證原告確係親自
      委託代書饒瑞辦理系爭49地號土地所有權移轉登記事宜
      並於相關文件上簽名，原告既係出於自己真意且親自辦理
      前開土地所有權移轉登記，自無原告所指無權代理情事。
      又證人饒瑞之證述，均指向原告有隱藏贈與法律行為之
      意思，即登記名義雖為買賣、但實為贈與，而被告丁○○
      交付身分證件等應屬明示或默示同意移轉登記系爭49地號
      土地，無論係以買賣或贈與為移轉登記名義。
（三）而系爭70地號土地及其上系爭建物係於92年7月間向玉里
      地政事務所申請辦理所有權移轉登記事宜，而卷內所附申
      辦本件之印鑑證明係92年7月2日由瑞穗鄉戶政事務所核發
      ，復與花蓮縣瑞穗鄉98年7月23日回函所附印鑑證明申請
      書有原告之簽名、蓋章及指印等均證得本件亦係由原告自
      行辦理，原告辦理系爭70地號土地移轉登記為避免稅賦之
      課與曾找尋數位代書辦理、惟均未能達到前開目的而另尋
      他人辦理，其後始尋得承辦本件之代書甲○○代為辦理，
      此部分亦無原告所稱無權代理之情事。又系爭70地號土地
      及其上系爭建物於92年7月31日雖係以「買賣」為原因移
      轉為被告乙○○所有，但其真實意思係原告欲將系爭不動
      產「贈與」與被告乙○○，經被告乙○○允受曾提供相關
      書件，尚可認為係默示同意本件之辦理，故本件係屬贈與
      關係，且已完成所有權移轉登記，上開所有權移轉並無任
      何法律上得撤銷贈與之原因，原告自不得請求返還系爭不
      動產。況證人戊○○亦到庭證述所有權狀、印鑑證明、印
      鑑章、身份證影本及被告之普通印章、身份資料等過戶資
      料，均係由蘇慶章交付之，且當初蘇慶章把資料送予其辦
      理時，說是阿公要將土地過戶給孫子等語，足證兩造間確
      有移轉過戶系爭不動產之真意，否則原告為何將其所有權
      狀等重要文件交與蘇慶章？又在過戶前於92年7月2日親自
      辦理印鑑證明之申請？
（四）又84年12月間辦理系爭70地號土地所有權第一次登記此事
      ，係原告攜被告乙○○一起至林明威代書處辦理，並非被
      告乙○○代理前往辦理，更非原告所稱係未經原告同意私
      自持原告身分證及印鑑章委託代書辦理，此情亦可傳訊林
      明威代書到庭說明。又系爭建物第一次所有權登記係登記
      於原告名下，並非登記在被告乙○○或被告丁○○名下，
      更非登記在其他原告以外之人名下，此部未有不利或有害
      於原告之情，此情亦與本件土地所有權移轉登記之爭點無
      關，原告以前情稱被告乙○○覬覦原告所有財產與事實不
      符，且已脫離本案爭點。
（五）並聲明：原告之訴駁回。
四、本院協助兩造整理並協議簡化爭點結果如下：
（一）兩造不爭執之事實：
   1、座落花蓮縣瑞穗鄉○○段49地號土地原為原告所有，於88
      年2月22日以買賣為原因，移轉所有權登記予被告丁○○
      。
   2、座落花蓮縣瑞穗鄉○○段70地號土地及其上同段5建號（
      門牌號碼為花蓮縣瑞穗鄉○○路○段221號）原為原告所有
      ，於92年7月31日以買賣為原因移轉所有權登記與被告乙○○。
   3、被告丁○○及被告乙○○就上開土地或房屋之買賣行為，
      均未給付任何買賣價金與原告丙○○。
（二）兩造協議爭點限縮如下：
   1、上開土地及房屋之買賣行為是否係原告丙○○親自辦理？
      或由被告丁○○或乙○○自行代為辦理？
   2、原告丙○○與被告丁○○或被告乙○○就上開土地或房屋
      之買賣行為是否已達意思表示之合致？
   3、原告主張上開土地及房屋買賣關係之債權行為及物權行為
      均屬無效，而請求被告二人返還系爭不動產之所有權，是
      否有理由？
五、本院之判斷：
（一）上開土地及房屋之買賣行為是否係原告丙○○親自辦理，
      或由被告丁○○或乙○○自行代為辦理？
      按當事人主張有利於己之事實者，就其事實有舉證之責任
      ，民事訴訟法第277條前段定有明文。又民事訴訟如係由
      原告主張權利者，應先由原告負舉證之責，若原告先不能
      舉證，以證實自己主張之事實為真實，則被告就其抗辯事
      實即令不能舉證，或其所舉證據尚有疵累，亦應駁回原告
      之請求；各當事人就其所主張有利於己之事實，均應負舉
      證之責，故一方已有適當之證明者，相對人欲否認其主張
      ，即不得不更舉反證（最高法院17年上字第917號、19年
      上字第2345號判例意旨參照）。經查：
   1、系爭49地號土地部分：
    (一)被告丁○○辯稱原告係親自辦理系爭49地號土地之所有權
      移轉登記事宜等情，業經證人即辦理系爭49地號土地所有
      權移轉事宜之代書饒瑞到庭證述詳盡（詳本院卷第126-
      128頁），原告雖主張其於87年10月間曾經進行人工髖關
      節置換手術，無法於88年2月間自行外出，故證人饒瑞
      證稱原告是本人自行前往辦理等語與事實不符，難信為真
      等語，並提出農民健康保險殘廢診斷書為證（詳本院卷第
      151頁），然查，前開殘廢診斷證明書僅記載原告曾於87
      年10月24日進行全人工髖關節置換，不能證明原告於88年
      2月間是否不能拿柺杖行走及外出。且斟之證人饒瑞就
      與原告溝通討論辦理所有權移轉事宜之過程及內容證述詳
      盡，且依其當庭陳述之神情、舉止、態度等情以觀，其證
      詞可信度甚高，又其為專業地政士人員，與兩造並無親誼
      利害關係，其證述並無偏頗迴護兩造之必要，斷無為虛偽
      陳述使己身陷於受偽證罪刑事處罰之風險，是其所述，堪
      信為真實。另斟之原告提出之土地登記申請書及土地買賣
      所有權移轉契約書，其上原告之印章核與印鑑證明上之印
      鑑章相符，土地登記申請書上亦有原告本人之簽名及指印
      （詳本院卷第29-31頁），自足認上開行為係為原告本人
      為之。
    (二)又本院既已認證人饒瑞之證述內容為實在，則依其證述
      內容，堪認原告當時係親自辦理系爭49地號土地之所有權
      移轉登記行為，且對於其意思表示及法律效果均有相當之
      認識。從而，原告既係親自委由代書即證人饒瑞辦理系
      爭49地號土地移轉所有權登記之事宜，其空言否認其未親
      自辦理系爭49地號土地之所有權移轉登記，顯不足採。
   2、系爭70地號土地及其上之系爭建物部分：
    (一)查本件土地登記申請書係於92年7月30日送件至花蓮縣玉
      里地政事務所，其上記載原因發生日期為92年7月4日，所
      蓋用之印文與土地買賣所有權移轉契約書其上之印文均為
      原告97年7月2日申辦之印鑑章印文之事實，有土地登記申
      請書、土地買賣所有權移轉契約書及印鑑證明在卷可憑（
      詳本院卷第40-45頁），而97年7月2日係原告親自申辦印
      上開證明之事實，有花蓮縣瑞穗鄉戶政事務所函覆本院所
      檢附之92年7月2日印鑑登記證明申請書上原告本人之簽名
      及指印可證（詳本院卷第106、107頁），依原告申辦印鑑
      證明之時間與系爭70地號土地及地上建物辦理所有權移轉
      登記之時間相距之近，足以推知原告辦理印鑑證明即係為
      辦理系爭70地號土地及地上建物之移轉登記之用。且私人
      之印章、身份證件等資料由自己使用保管為常態，他人盜
      用為變態，原告如欲主張其印章、身份證件等資料遭被告
      乙○○無權代理為前開行為，則原告應就該變態事實負舉
      證之責。
    (二)又系爭70地號土地及其上之系爭建物於92年7月間係由當
      時任職於地政事務所之測量員蘇慶章將資料送交訴土地代
      書甲○○之助理即證人戊○○辦理等情，業據證人戊○○
      到庭證述甚詳，且戊○○證稱：她並不認識兩造當事人，
      也不知道蘇慶章與兩造是何關係，但當初是蘇慶章把資料
      送到她這請她辦理，辦理如果有任何問題都是跟蘇慶章聯
      絡；辦理過戶的資料都是由蘇慶章交給她，包括義務人的
      印鑑證明，印鑑章、身分證影本、土地所有權狀，以及權
      利人的普通印章及身分資料，辦理費用也都是蘇慶章交給
      她的，她都沒有和兩造當事人碰到面，辦好的資料也是交
      給蘇慶章；雖然當事人雙方都沒有到場，但因為要辦理移
      轉登記的相關資料證件都有提出來，而且有付款，所以她
      就辦理等語（詳本院卷第195、196頁），依其所述，實難
      推知當初係何人委由蘇慶章請代書辦理系爭70地號土地及
      其上之系爭建物之所有權移轉事宜，自難認原告業已舉證
      證明其印章及相關證件係遭被告乙○○盜用或無權代理乙
      情，揆諸上開判例要旨，被告就其抗辯並未盜用原告印章
      資料等事實即令不能舉證，亦難認原告主張系爭不動產之
      所有權移轉行為係被告乙○○自行代為辦理。
（二）次按虛偽意思表示，隱藏他項法律行為者，適用關於該項
      法律行為之規定；贈與係因當事人約定，一方以自己之財
      產無償給予他方，他方允受之契約。民法第87條第2項、
      第406條分別定有明文。經查，系爭49地號土地於88年2月
      22日，以買賣為原因移轉所有權登記予被告丁○○、系爭
      70地號土地及其上同段5建號之建物，於92年7月31日以買
      賣為原因移轉所有權登記予被告乙○○，惟被告丁○○及
      乙○○就上開土地及建物之買賣行為，均未給付任何買賣
      價金之事實，為兩造所不爭執。然被告2人均辯稱兩造間
      之買賣行為時係通謀虛偽意思表示，實則隱藏贈與之法律
      關係等語，而被告丁○○並辯稱：是原告自行向代書洽辦
      ，他對辦理之手續及內容均不清楚，只知道原告要將系爭
      49地號土地過戶贈與給他，他只是配合提出相關文件等語
      （詳本院卷第90頁）；被告乙○○辯稱：此次辦理之前，
      原告有跟他拿證件，他知道原告找了好幾個代書，後來找
      了這位代書辦理成功後，原告跟我拿了18,000元的費用；
      系爭土地及建物過戶後，是原告將新的權狀拿給他；因為
      原告要將系爭建物及所座落之基地移轉給他，所以要先辦
      分割，原告說因為他住在鄉下，希望他在地營業，所以要
      把房子過戶給他等語（詳本院卷第197、236頁）。而依證
      人饒瑞證稱：原告來找她說要把系爭49地號土地移轉登
      記給他的兒子丁○○，並特別交代要用買賣的名義辦理，
      因為他從年輕到老都是跟這個兒子一起住，他不要用贈與
      的名義來辦，因為怕其他人日後會爭執他為何將土地平白
      送給丁○○，她還有問原告那丁○○會不會付錢，原告說
      不用，因為他平時的生活起居都是丁○○照顧；原告也有
      問她要用買賣或贈與的名義辦比較好，後來原告說他有很
      多兒子，怕其他兒子會講話，所以決定用買賣避免其他兒
      子講話，所以她才會問他丁○○還會不會再給他錢的事等
      語（詳本院卷第126、127頁筆錄）；以及證人戊○○證稱
      ：蘇慶章來辦理時說是阿公要將土地過戶給孫子，但是沒
      有說他們是要辦買賣還是贈與，也沒有提出任何買賣契約
      書及買賣證明，為了節稅她是用買賣的名義辦理過戶，在
      辦理前有告知蘇慶章並取得蘇慶章的同意等語（詳本院卷
      第195-196頁），足見被告2人分別取得上述系爭兩筆不動
      產之所有權雖均未支付任何買賣價金，然原告將上開不動
      產所有權之移轉予被告2人時，兩造間本即非基於買賣之
      法律關係，而係假買賣之名行贈與之法律行為，且被告2
      既配合交付相關文件以辦理不動產所有權之移轉登記，其
      等辯稱已為同意原告贈與系爭土地及建物之意思表示，應
      可採信，從而，兩造間之贈與契約及移轉所有權登記之物
      權契約，自均有效成立。
六、綜上所述，原告就其主張遭被告二人無權代理而為贈與或買
    賣之事實，未能舉證以實其說，則兩造間就系爭不動產之贈
    與契約及移轉所有權登記之物權契約均有效存在，原告既非
    系爭不動產之所有權人，被告二人亦非無權占有系爭不動產
    ，原告依民法第767條物上返還請求權之規定，請求塗銷系
    爭不動產之所有權移轉登記，並返還所有權登記與原告，乃
    無理由，應予駁回。原告之請求既經駁回，其假執行之聲請
    亦無依據，應併予駁回。
七、本件事證已臻明確，被告聲請傳訊證人林明威以證明系爭土
    地於84年12月辦理所有權第一次登記事宜並非被告乙○○無
    權代理等情，暨兩造其餘攻擊防禦方法與舉證，均無礙勝負
    判斷，爰不一一論列，附此敘明。
八、訴訟費用負擔之依據：民事訴訟法第78條。
中    華    民    國    99    年    1    月    20    日
                        臺灣花蓮地方法院民事庭
                              法    官  陳雅敏
上列為正本係照原本作成。
如不服本判決，應於送達後20日內，向本院提出上訴狀並表明上
訴理由，如於本判決宣示後送達前提起上訴者，應於判決送達後
20日內補提上訴理由書(須附繕本)。
中    華    民    國    99    年    1    月    20    日
                              法院書記官  蕭惟

司法院資訊處製作；財團法人民間司法改革基金會備份。
